臺灣臺南地方法院民事判決
110年度訴字第546號
原      告  劉嘉貞  

訴訟代理人  蔡秋聰律師
被      告  高淑英  

訴訟代理人  何紫瀅律師
上列當事人間分配表異議之訴等事件，本院於民國111年2月9日
言詞辯論終結，判決如下：
    主  文
確認被告對本院一０九年度司拍字第一八二號准予拍賣抵押物民
事裁定所示擔保債權之本金、利息、遲延利息、違約金，超過新
臺幣參佰捌拾壹萬伍仟陸佰柒拾貳元部分不存在。
本院一０九年度司執字第九一二七九號拍賣抵押物強制執行事件
，於民國一一０年十二月二十日製作之分配表，其中次序六所載
第一順位抵押權所擔保債權中之違約金債權，逾新臺幣肆拾貳萬
肆仟壹佰壹拾元部分，應予剔除，不得列入分配。
原告其餘之訴駁回。
訴訟費用由被告負擔百分之八十四，餘由原告負擔。　
    事實及理由
壹、程序方面
一、按訴狀送達後，原告不得將原訴變更或追加他訴，但請求之
    基礎事實同一者，不在此限。被告於訴之變更或追加無異議
    ，而為本案之言詞辯論者，視為同意變更或追加。民事訴訟
    法第255條第1項第2款、第2項定有明文。查原告起訴時聲明
    為：㈠鈞院109年度司執字第91279號拍賣抵押物強制執行事
    件（下稱系爭執行事件）之強制執行程序應予撤銷。㈡被告
    應將臺南市○○區○○○段0000地號（權利範圍3分之1，重測前
    ：角帶圍段273地號）、1552地號（權利範圍3分之1，重測
    前：角帶圍段262地號）土地（下合稱系爭土地），民國105
    年11月18日登記擔保債權總金額新臺幣（下同）200萬元之
    抵押權（下稱系爭抵押權）登記塗銷。嗣原告於110年12月2
    3日具狀變更聲明為：㈠確認被告對鈞院109年6月9日109年度
    司拍字第182號准予拍賣抵押物民事裁定（下稱系爭裁定）
    所示之擔保債權本金、利息、遲延利息、違約金，超過339
    萬1,562元部分不存在。㈡系爭執行事件於110年12月20日製
    作之分配表（下稱系爭分配表），其中次序6所載第1順位抵
    押權所擔保債權中之違約金債權，應予剔除，不得列入分配
    （見本院卷第283頁），經核請求之基礎事實同一，且被告
    並無異議，而為本案之言詞辯論，揆諸前揭規定，應予准許
    。
二、次按債權人或債務人對於分配表所載各債權人之債權或分配
    金額有不同意者，應於分配期日1日前，向執行法院提出書
    狀，聲明異議；異議未終結者，為異議之債權人或債務人，
    得向執行法院對為反對陳述之債權人或債務人提起分配表異
    議之訴；聲明異議人未於分配期日起10日內向執行法院為前
    2項起訴之證明者，視為撤回其異議之聲明；強制執行法第3
    9條第1項、第41條第1項前段、第3項前段分別定有明文。查
    被告持系爭裁定為執行名義，具狀聲請強制執行系爭土地，
    經本院以系爭執行事件受理，拍賣後於110年12月20日製作
    系爭分配表，定111年1月20日為分配期日，原告於110年12
    月23日具狀就系爭分配表向執行法院聲明異議，主張上開違
    約金債權應予剔除，並變更本件為分配表異議之訴等情，經
    本院調取系爭執行事件卷宗查明屬實，是原告提起本件分配
    表異議之訴，程序上於法無不合。
貳、實體方面：
一、原告起訴主張：
  ㈠訴之聲明：
  ⒈確認被告對系爭裁定所示之擔保債權本金、利息、遲延利息
    、違約金，超過339萬1,562元部分不存在。
  ⒉系爭執行事件於110年12月20日製作之系爭分配表，其中次序
    6所載第1順位抵押權所擔保債權中之違約金債權，應予剔除
    ，不得列入分配。
  ㈡原告因有資金需求，而經由訴外人王續仁向金主借貸200萬元
    （下稱系爭借款），原告先於105年11月18日依王續仁之指
    示將系爭土地設定系爭抵押權予被告，以擔保系爭200萬元
    借款。嗣訴外人王筱瑩於同年月22日將200萬元借款匯入原
    告帳戶，原告、魏進賜並於同日簽發200萬元之未記載債權
    人姓名之空白借據。原告不爭執系爭借款之金主係被告，惟
    被告已聲請拍賣系爭土地，由系爭執行事件受理在案。而依
    系爭分配表之記載，被告主張其對原告有①本金200萬元②按
    年息20％、16％計算之利息③按月息3％計算之違約金。惟被告
    已請求原告給付遲延利息，足以彌補其損害，被告應無其他
    損害，縱其有損害，被告應負舉證責任，是系爭分配表次序
    6第1順位抵押權關於違約金部分，應予剔除。縱鈞院認為被
    告尚有其他損害，然該違約金高達週年利率36％，已超出法
    定之週年利率5％甚多，請鈞院酌減之。
二、被告則以下列情詞資為抗辯：
  ㈠聲明：原告之訴駁回。
  ㈡兩造既有約定違約金，依契約自由原則，原告自應給付違約
    金。又利息、遲延利息係兩造就系爭200萬元借款所為之約
    定，與違約金之約定實屬二事。
三、兩造不爭執事項：
　㈠原告係系爭土地之共有人，原告於105年11月18日，設定登記
    系爭抵押權予被告，擔保債權金額為200萬元，擔保債權種
    類為105年11月17日所立之金錢借貸契約所發生之債務，清
    償日期為106年2月17日，利息為年息3％，遲延利息月息3分
    （年息為36％），違約金月息3分（年息為36％）（本院卷第3
    5-38、49-55頁）。
　㈡上開設定登記系爭抵押權之申請書，其上記載係由被告委託
    原告於105年11月17日前往臺南市安南地政事務所送件（本
    院卷第35-38頁）。
  ㈢原告與訴外人魏進賜於105年11月22日簽立借據1紙，其上記
    載該2人借款200萬元；該2人亦於同日簽立收據1紙，其上記
    載該2人收到200萬元，惟上開借據及收據並未記載係何人借
    與200萬元，而系爭抵押權即係擔保此筆200萬元債權（本院
    卷第121頁）。
　㈣訴外人王筱瑩於105年11月22日，匯出200萬元至原告之國泰
    世華銀行台南分行000-00-000000-0號帳戶（本院卷第119頁
    ）。
　㈤訴外人洪華檀與王筱瑩係夫妻，訴外人王續仁係王筱瑩之父
    。
　㈥被告於109年間向本院聲請對系爭土地准予拍賣，經本院於10
    9年6月9日以系爭裁定准予拍賣，嗣於109年7月6日確定在案
    （本院卷第241-242頁）。
　㈦被告持系爭裁定作為執行名義，向本院聲請對原告之系爭土
    地強制執行，經本院以109年司執字第91279號予以受理（即
    系爭執行事件），嗣以290萬元予以拍定。
  ㈧系爭執行事件於110年12月20日製作系爭分配表，其上記載被
    告之債權原本200萬元，加計利息129萬8,630元、9萬2,932
    元、違約金258萬2,000元，共計債權金額為597萬3,562元（
    本院卷第291-293頁）。
　㈨原告於110年12月23日具狀就系爭分配表向執行法院聲明異議
    ，主張上開違約金債權應予剔除（本院卷第295-297頁）。
四、得心證之理由：
　㈠按約定之違約金過高者，法院得減至相當之數額，民法第252
    條定有明文。至於是否相當，即須依一般客觀事實，社會經
    濟狀況及當事人所受損害情形，以為斟酌之標準。且約定之
    違約金過高者，除出於債務人之自由意思，已任意給付，可
    認為債務人自願依約履行，不容其請求返還外，法院仍得依
    前開規定，核減至相當之數額（最高法院79年台上第1915號
    民事判例意旨參照）。
　㈡查系爭借款有借款利息為年息3％，遲延利息月息3分（年息為
    36％），違約金月息3分（年息為36％）之約定，且於系爭土
    地設定系爭抵押權作為擔保，實可獲相當程度之保障，不致
    因原告遲未清償系爭借款而致受重大損失。次查，系爭土地
    於系爭執行事件中經拍賣後，被告得依系爭分配表分配287
    萬7,274元之清償金額，其中能獲得按年息20％（107年4月22
    日起至110年7月19日止，金額為129萬8,630元）、16％（110
    年7月20日起至同年11月2日止，金額為9萬2,932元）計算之
    遲延利息139萬1,562元之清償，有系爭分配表在卷可參（本
    院卷第291頁），並考量原告未清償債務，對被告而言實僅
    受有利息之損失，其並未舉證證明仍有其他損失存在，且在
    系爭執行事件之分配金額，實已可將出借之本金收回，況本
    件為有擔保之民間借款，並非風險較高之無擔保信用借款，
    斟酌現今社會之經濟狀況、一般銀行借貸約定之違約金利率
    均低於遲延利息之利率等客觀情形，認兩造間關於上開違約
    金之約定尚嫌過高，倘貫徹此等約定，有失公平，應有適度
    酌減之必要。故本院綜合衡酌上開各項因素，認將本件違約
    金減為按年息6％計算，足以對原告遲延清償借款本息之違約
    行為生制裁及督促效果，方屬公允。是被告在系爭分配表中
    ，對原告之違約金債權應為42萬4,110元（計算式：2,000,0
    00×6％×(3+195/365)＝424,110，元以下四捨五入）。
　㈢基上，被告就系爭裁定所示擔保系爭債權為本金200萬元、遲
    延利息139萬1,562元、違約金42萬4,110元，合計381萬5,67
    2元之債權存在，逾此範圍則屬無據。另依上開方式計算結
    果，系爭分配表上次序6所載第1順位抵押權所擔保之違約金
    債權逾42萬4,110元部分，應予剔除，不得列入分配。 
五、綜上所述，原告請求確認被告對系爭裁定所示擔保債權之本
    金、利息、遲延利息、違約金，超過381萬5,672元部分不存
    在；系爭分配表上次序6所載第1順位抵押權所擔保之違約金
    債權逾42萬4,110元部分，應予剔除，不列入分配，為有理
    由，應予准許，逾上開範圍之請求，為無理由，應予駁回。
六、本件事證已臻明確，兩造其餘攻擊防禦方法或證據，核與判
    決結果不生影響，爰不逐一論列，附此敘明。
七、訴訟費用負擔之依據：民事訴訟法第79條。
中　　華　　民　　國　　111 　年　　2 　　月　　25　　日
                  民事第一庭　法  官　陳尹捷
以上正本係照原本作成。
如不服本判決，應於判決送達後20日內，向本院提出上訴狀並表
明上訴理由，如於本判決宣示後送達前提起上訴者，應於判決送
達後20日內補提上訴理由書（須附繕本）。
如委任律師提起上訴者，應一併繳納上訴裁判費。  　　　　　
中　　華　　民　　國　　111 　年　　2 　　月　　25　　日
                              書記官　曾美滋